【裁判字號】    87,易緝,294
【裁判日期】    890223
【裁判案由】    業務侵占
【裁判全文】
臺灣高雄地方法院刑事判決                        八十七年度易緝字第二九四號
    公訴人  臺灣高雄地方法院檢察署檢察官
    被  告  丁○○
右列被告因業務侵占案件，經檢察官提起公訴（八十六年度偵字第一七五八五號、八
十六年偵續字第五七號），本院判決如左：
    主  文
丁○○無罪。
    理  由
壹、公訴意旨略以：
一、丁○○係佶晉股份有限公司（下簡稱：佶晉公司）之負責人，於八十二年一月間
    ，以「佶晉公司已買下設於台南真光量販店、大樂倉儲光華店及尖美百貨公司內
    之鐘錶專櫃，欠缺資金」為由，邀丙○○入股。丙○○遂自八十二年一月十三日
    起至八十三年三月十日止，連續匯款予丁○○計新台幣（下同）四百七十五萬三
    千五百元。詎自八十五年間起，丁○○將上開之專櫃轉讓他人，意圖為自己不法
    所有，將丙○○之入股金侵吞，避不償還。而認丁○○涉犯刑法第三百三十六條
    第二項之業務侵占罪嫌。
二、丁○○於八十三年七月三十一日，以佶晉公司名義，與甲○○代理之南非慕漢默
    德簽訂合夥契約，投資設於台南真光量販店內之鐘錶專櫃，雙方各出資二百五十
    萬元，而由丁○○負責經營管理，約定「分紅比例為佶晉公司及慕漢默德各百分
    之四十五，甲○○為百分之十，每三個月分紅一次。合約期間為半年，期間屆滿
    若未續約，丁○○應分三個月攤還慕漢默德之出資。」，惟丁○○均未依約分紅
    ，而將盈餘侵占入己。
三、丁○○復於八十三年十二月一日，與甲○○代理慕漢默德簽訂「設於澄清大賣場
    、大樂倉儲光華店及大樂民族大賣場內鐘錶專櫃之合夥契約」。慕漢默德出資共
    八百萬元，分紅比例如前之約定。緣甲○○恐丁○○復不將盈餘分配，遂協議「
    另設立映齊股份有限公司（下簡稱：映齊公司），由其妻袁國鳳為負責人，以映
    齊公司名義對外經營上開三處鐘錶專櫃」。並在彰化商業銀行開設專用帳戶，作
    為映齊公司在各賣場每月營收款項之用。詎丁○○及其妻乙○○竟共同為自己不
    法所有，擅將映齊公司之負責人登記為乙○○，並另行開設帳戶，將上開鐘錶專
    櫃之營收款項侵吞，拒不分配盈餘，復將鐘錶專櫃轉讓他人，而未償還慕漢默德
    之入股金。
貳、按罪疑唯輕，為刑事訴訟法之法定原則。犯罪事實之認定，應憑證據，如未能發
    現相當證據，或證據不足以證明，自不能以推測或擬制之方法，為裁判基礎（最
    高法院四十年台上字第八六號判例參照）。無論直接證據或間接證據，其為訴訟
    上證明，須於通常一般人均不致於有所懷疑，而得確信其為真實之程度者，始得
    據之為有罪之認定，倘其證明尚未達此一程度，而有合理性懷疑之存在時，即無
    從為有罪之認定（最高法院七十六年台上字第四九八六號判例參照）。若不能證
    明被告犯罪者，應諭知無罪之判決，刑事訴訟法第三百零一條第一項定有明文。
參、訊據被告堅決否認犯罪，辯稱丙○○之四百七十五萬三千五百元是借款，至於甲○○代理慕漢默德之投資，則因公司一直虧損，以致並無盈餘，實際上各專櫃是
    用以抵債並非私自轉讓等語。
肆、侵占丙○○股金部分（右揭壹之一）：
一、經查：
    （一）、告訴人丙○○雖提出「八十三年三月十日所立字據一紙」（如八十六年
            偵字第一七八五八號卷第十頁所示），並稱：伊因投資，而先後匯款四
            百七十五萬三千五百元予被告，作為入股金云云，然上開字據並不足以
            證明匯款之初雙方已有入股之約定，暨再參酌上開資金之支付情形，衡
            情應係借款而非投資款：
            １、衡諸常情，若約定入股或合夥投資，則為明確雙方之權利義務，於
                匯入投資款之初，彼此應會事先商定投資總額、付款時間、所占股
                份比率等事項。且付款金額亦少有幾百、幾千元等帶有零頭之情形
                ，又縱約定以分期方式支付投資款，每期間隔多久亦多有規則、規
                律可循。惟依八十六年偵字第一七八五八號卷第三頁之付款明細表
                所示，上開丙○○所支付之四百七十五萬三千五百元係自八十二年
                一月十三日起至八十三年三月十日止，先後分十五次付款，前後長
                達一年餘。每次付款時間之間隔不定並無規則可循，且付款之數額
                更不一致，最少者僅五萬元；間亦有非整數而帶零頭之情形（例如
                ：八十三年三月十日付款七十四萬八千五百元、八十二年十月二十
                六日付款五萬五千元）。況且，丙○○更自承：每次均是被告打電
                話叫伊匯款伊才匯款（參本院緝字卷一一五頁），實際上在八十二
                年匯款之初，雙方並未講妥具體之分紅之比率、丙○○之投資應占
                佶晉公司之股份比率及投資總額（參本院緝字第一一五頁），亦未
                講妥最多投資四百七十萬元（參本院緝字卷一一六頁），甚至也未
                說虧損時丙○○如何分攤（參本院緝字卷一一六頁）。是上開四百
                七十五萬三千五百元之付款過程，顯與一般支付入股投資款之情形
                顯有不同。
            ２、告訴人丙○○所提出附於八十六年偵字第一七八五八號卷第十頁，
                由被告所書立之字據，雖載明「丙○○參與丁○○各門市專櫃的股
                份如下列：台南真光化妝品、煙酒、眼鏡，新台幣七十萬二千元。
                光華、大樂鐘錶櫃，新台幣二百萬元。尖美百貨鐘錶櫃，新台幣二
                百萬元。」等字句。然丙○○自承「係上開四百七十五萬三千五百
                元之支付完畢後，才提起及書立上開字據」（參本院緝字卷一一六
                頁），從而該字據既非匯款之初所立具，而係事後所書寫，實不足
                用以證明「匯款之初及之時，雙方已有充作入股金之約定」。再則
                ，若四百七十五萬三千五百元之匯款確係作為上開字據內所列專櫃
                之投資款，則匯款時應會具體表明用途（即用於那一個專櫃），但
                丙○○竟稱「被告沒有講那一專櫃要用，他只是叫我匯錢過去」等
                語（參本院緝字卷一一六頁）。故衡情上開字據應係丙○○匯款完
                後，為求有保障才書立，並不足以證明四百七十五萬三千五百元係
                投資款。
    （二）、其次，於匯款之初甚至上開字據，均未約定應將丙○○登記為佶晉公司
            之股東（參本院緝字卷一一六頁丙○○筆錄），況且字據上所列專櫃並
            未包括佶晉公司之全部專櫃（參本院緝字卷一六三頁甲○○筆錄），故
            雖未登記丙○○為佶晉公司股東，亦無問題。
    （三）、按丙○○已稱並無證據足證公司有賺錢（參本院緝字卷一一六頁），而
            由「佶晉公司八十三年間即經常發不出員工薪水（參本院緝字第一四○
            頁甲○○筆錄），而丁○○更自八十一年十一月間起即有多次票據退票
            註銷之紀錄，從八十一年十一月至八十四年二月十八日退票金額共高達
            二千二百零四萬六千八百五十六元（參本院緝字卷第一○五頁、一○六
  頁之退票紀錄）；佶晉公司在真光股份有限公司大順分公司、大華分公
            司之專櫃並遭債權人劉允陽查封（參本院民事執行八十五年金字四七六
            八卷）」等情，實堪信佶晉公司之經濟狀況不佳。再則，丙○○更自承
            經其詢問佶晉公司之債權人劉允陽、李文達結果，佶晉公司擺設於「大
            樂體系」之專櫃之貨款係由劉允陽領走抵債（本院緝字第一六三頁），
            而「台南真光、光華大樂、民族大樂、澄清湖大賣場，真光賣場」專櫃
            之權利及貨物均交由劉允陽抵債（本院緝字第一六三頁），另被告亦有
            將部分專櫃之貨物及權利轉讓給李文達，李文達並表示仍不足清償欠款
            （參本院緝字第一六二頁）。故除益證佶晉公司並未賺錢，更足證被告
            並非將專櫃轉售他人圖利自己。
    綜上所述，丙○○匯予被告之四百七十五萬三千五百元應係借款，故原即無所謂
    侵占投資款之問題。退一步言之，因公司既呈虧損並無盈餘，則縱認係投資款亦
    無侵占之可言（但本院仍認非投資款）。
伍、右揭壹之二、三所示部分：
一、經查：
    （一）、告訴人甲○○簽立壹之二、三所示之合夥協議書後，並未將穆罕默德匯
            至台灣的錢立即全部交予被告；且甲○○雖曾陸續交予被告部分款項，
            但有些款項是甲○○個人借予被告之錢，，而於交付各筆款項之時並未
            明說那一筆是投資款、那一筆是借款。故甲○○並不能證明「實際上究
            竟匯了多少投資款給被告？是否已依約交付全部之投資款？」（參本院
            緝字卷一三六至一四二頁甲○○筆錄）。
    （二）、其次，甲○○並無法證明合夥資之專櫃有盈餘（參本院緝字第一四二頁
            ），且稱伊任職佶晉公司期間，自八十三年下半年起佶晉公司即經常發
            不出薪水，而在與被告訂立合夥協議書前，佶晉公司開給廠商之支票已
            有退票情形（本院緝字卷一四○頁），再參酌前述之退票紀錄及丙○○
            所述之專櫃轉讓抵債情形，足信公司並無盈餘。至於公司八十四年度營
            業所得稅雖申報經核定所得額為八十五萬五千九百零二元，但乙○○已
            陳稱「賣場營利事業所得稅乃以百分之六稅率以核定方式為之，其中租
            金、利息及各無憑證事項乃均無法申報，實則該年度僅計營業收支而未
            計建物、設備、押金等即已虧損八十六萬八千九百七十七元，而八十三
            年度全年營收更虧損達五百五十九萬九千五百八十三元，公司於此均呈
            虧損」，而甲○○亦稱該公司確有向民間借款之情形（本院緝字第一四
            ○頁），並就乙○○所列關於告訴人朱某投資之相關賣場收支帳目狀況
            均屬正確，二、三個月結算盈餘後均曾有給付紅利等情，自承無訛。另
            亦證稱：因大樂公司規定每個專櫃之月績須達一百五十萬元才可領取貨
            款，故民族大樂之專櫃確有實際上月績不足一百五十萬元，但佶晉公司
            之銷貨發票卻開足一百五十萬元之情形（參本院緝字第一四一頁）。由
            此益證上開「營業所得稅雖申報經核定所得額為八十五萬五千九百零二
            元」，但實際上該核定額並不正確。
    （三）、又甲○○雖稱被告曾自承將伊之投資款用到合議書以外之其他佶晉公司
            專櫃。但於甲○○任職佶晉司期間，佶晉公司與映齊公司之進貨、帳款
            、訂貨公司運作，均是以佶晉公司名義為之，而開立映齊公司的支票，
            兩公司之員工亦相同，且二公司之業務是一起進行（參本院緝字第一三
            九頁、一四○頁、一四一頁），故投資款用於其他專櫃之情形，應為朱
            克偉所明知及默許。更何況，被告實際上投資用於合夥協議書上所列專
            櫃之金額，已遠超過協議書上甲○○（即代理穆罕默德）應支出之金額
            ，此亦經甲○○供明在卷（參本院緝字卷一四二頁），故難認被告侵占
            投資款。
    （四），再則，告訴人雖稱映齊公司登記之股東出資額不足云云，但依卷附之公
            司設立登記事項卡所載，告訴人所占比率則無訛（即確有依合約書之股
            款比率登記），此經甲○○自承（本院緝字第一四○頁）。故難以此作
            為不利於被告之證據，更何況，告訴人迄未能證明已依約匯足應付之投
            資款。至於映齊公司負責人一開始雖登記為周美麗，但同案被告乙○○
            已供稱；映齊公司負責人名義之登記，乃係其交由案外人張碧美辦理設
            立登記時，因誤以丁○○業已登記有一公司而以周美麗之名義登記，事
            後發覺錯誤時即同意於法定一年變更登記之時間後即予變更，惟嗣因雙
            方合作破裂而未再辦理。故此不足作為不利於被告之證據。
    （五）、又就告訴人所稱，被告未依約將收入匯至甲○○所保管之帳戶云云，周
            麗珍已證稱：民族大樂賣場八十四年二月間開始之第一個月全部收入計
            一百八十八萬餘元因大樂賣場作業疏忽而將之全部寄予告訴人甲○○收
            執，惟告訴人朱某乃竟全部收為己有而未取出支付公司應付帳款，致公
            司存款不足退票而使進貨廠商拒絕出貨，至此自不敢再將營收款項匯入
            朱某保管之專戶內等語，而甲○○亦自承確有領走一百八十八萬餘元，
            故亦難認被告未依約將收入匯至甲○○所保管之帳戶係侵占。
    綜上所述，並告訴人並未證明確有按議書出資，且佶晉公司映齊公司之運作實為
    一體，而公司又均呈虧損，甚至被告投資用於合夥協議書上所列專櫃之金額，遠
    超過協議書上甲○○（即代理穆罕默德）應支出之金額，則自難認被告有何侵占
    投資款及紅利之情形。
陸、稽諸上開說明，應諭知被告無罪之判決。告訴人若仍欲求償，則應循民事訴訟解
    決。
據上論斷，應依刑事訴訟法第三百零一條第一項，判決如主文。
本案經檢察官曾逸誠到庭執行職務。
中      華      民      國    八十九    年      二      月    二十三    日
                                  臺灣高雄地方法院刑事第六庭
                                    法  官  洪碩垣
右正本證明與原本無異。
如不服本判決，應於判決送達後十日內，向本院提出上訴狀。
                                      書記官  高惠珠
中      華      民      國    八十九    年      三      月      三      日


司法院資訊處製作；財團法人民間司法改革基金會備份。
